【裁判字號】    98,家訴,188
【裁判日期】    990618
【裁判案由】    確認婚姻無效
【裁判全文】
臺灣臺北地方法院民事判決             98年度家訴字第188號
原      告  丁○○
被      告  甲○○
上列當事人間確認婚姻無效事件，本院於民國99年5 月20日言詞
辯論終結，判決如下：
    主    文
確認原告與被告間婚姻無效。
訴訟費用由被告負擔。
    事實與理由
一、原告主張：原告於民國96年7月8日在書局購買空白結婚證書
    ，並偽造兩造於96年7 月8日下午6點30分在台北縣新店市福
    臨門餐廳舉行結婚典禮之內容，經蓋用證人乙○○、戊○○
    印章後，並至戶政事務所辦理結婚登記，然兩造實無舉行結
    婚之公開儀式，結婚證書上所載兩造於96年7月8日下午6 點
    30分舉行婚禮與簽名等並非真實，為此請求確認兩造婚姻無
    效等語。並提出結婚證書影本、結婚登記申請書影本、保龍
    派報社96年7月8日工作日誌表、保險費簽名本13頁、付款簽
    收簿2份、水電費與瓦斯費轉帳收據2份、學費收據、銀行交
    易明細、指名票據與離婚協議書等影本為證。
二、被告主張：兩造曾於85年3 月23日結婚，並於93年4月8日離
    婚，嗣因原告懷有身孕，訂於96年8 月20日剖腹產子，故經
    原告提議辦理結婚，原告購買結婚證書後，於上方填載宴客
    之時間與地點，由證人戊○○、乙○○蓋章後，於96年7 月
    10日到戶政事務所辦理結婚登記，原告並於同日晚間宴請公
    司員工及客戶至新店市「新店之星KTV 」慶祝。因兩造已依
    戶籍法為結婚之登記，依法推定兩造婚姻關係應為有效，原
    告主張兩造結婚欠缺公開儀式與兩人以上證人之形式要件而
    無效，應負舉證責任，若無法舉證證明，請鈞院駁回其請求。
三、得心證之理由：
(一)按確認法律關係之訴，非原告有即受確認判決之法律上利益者
  ，不得提起之，確認證書真偽或為法律關係之基礎事實存否之
  訴，亦同；前項確認法律關係基礎事實存否之訴，以原告不能
  提起他訴訟者為限，民事訴訟法第247 條定有明文。查原告主
  張兩造婚姻無效，若原告主張屬實，則因戶籍法推定兩造間有
  婚姻關係，致其私權有受侵害之危險，此項法律關係發生之基
  礎事實所生不妥之狀態，自得以確認判決方式除去，是以原告
  提起本件確認兩造間婚姻關係無效之訴，有即受確認判決之法
  律上利益，合先敘明。
(二)按結婚，應有公開儀式及二人以上之證人。經依戶籍法為結婚
  之登記者，推定其已結婚，修正前民法第982 條定有明文。我
  國民法親屬編修正前不採結婚登記主義，故兩造婚姻是否合法
  成立，仍應以結婚有無公開儀式及二人以上之證人為斷，至於
  書立結婚證書及辦理戶籍登記，均非結婚之要件。而所謂結婚
  應有公開儀式，係指結婚當事人應行定式之禮儀，使不特定人
  得以共見共聞，認識其為結婚為已足，最高法院51年度臺上字
  第551號著有判例可資參照。苟結婚不具備同法修正前第982條
  之方式者，其結婚為無效，修正前民法第988條第1款亦定有明
  文。
(三)原告主張之事實業據提出與所述相符之戶籍謄本、結婚證書各
  一件為證，並經證人丙○○到庭結證：「（問：當天唱KTV 的
  地方是怎麼樣的地方？）包廂式，只有我們可以進去，外人不
  可以進去。（問：除了你們參與的人外，其他經過的人是否從
  包廂外觀知道在慶祝兩造結婚？）沒辦法。包廂們是關起來的
  。（包廂門是否打開？）沒有推入沒有辦法打開。」等語（見
  99年5 月20言詞辯論筆錄）明確，核與原告陳述情節相符，自
  堪信原告主張之事實為真正。依上開事證，兩造於93年4月8日
  離婚後，再於96年7 月10日辦理結婚登記，但兩造96年7月8日
  之婚姻因無公開儀式及二人以上之證人，不具備修正前民法第
  982條之要件，則兩造結婚因不具備公開儀式之方式而無效。
  從而，原告起訴請求確認，為有理由，應予准許。
四、據上論結，本件原告之訴為有理由，並依民事訴訟法第78條
    ，判決如主文。
中    華    民    國    99    年    6     月    18    日
                  家事法庭法  官  郭淑貞
以上正本係照原本作成。
如對本判決上訴，須於判決送達後20日之不變期間內，向本院提
出上訴狀。
中    華    民    國    99    年    6     月    22    日
                          書記官  張詠忻

司法院資訊處製作；財團法人民間司法改革基金會備份。
